ACORDAO-COMPLETO-2334315

ACÓRDÃO 163/2019 ATA 1/2019 - PRIMEIRA CÂMARA

VISTOS, relatados e discutidos estes autos de pensões civis instituídas no âmbito do Centro Federal de Educação Tecnológica de Rio Pomba;
ACORDAM os Ministros do Tribunal de Contas da União, reunidos em sessão da Primeira Câmara, diante das razões expostas pelo Relator, e com fundamento no art. 71, incisos III e IX, da Constituição Federal de 1988, c/c os arts. 1º, inciso V, 39, inciso II, e 45 da Lei 8.443/1992, e ainda com os arts. 260, § 1º, e 262 do Regimento Interno/TCU, em:
9.1. considerar ilegais as pensões civis instituídas por Carlos Martins Bastos (XXX.418.007-XX) e Jurandir Serra (XXX.634.766-XX) , negando os registros aos atos correspondentes;
9.2. dispensar o ressarcimento das quantias indevidamente recebidas de boa-fé (Súmula/TCU 106) ;
9.3. determinar ao Centro Federal de Educação Tecnológica de Rio Pomba que:
9.3.1. no prazo de 15 (quinze) dias, faça cessar os pagamentos decorrentes dos atos ora considerados ilegais, sob pena de responsabilidade solidária da autoridade administrativa omissa;
9.3.2. no prazo de 30 (trinta) dias, emita novos que contemplem as seguintes alterações:
9.3.2.1. no ato instituído por Jurandir Serra, a exclusão da parcela relativa a planos econômicos (URV 3,17%) e das beneficiárias que vieram a óbito, Lila Rosa Soares da Costa e Mirtes Soares Policiano da Silva;
9.3.2.2. no ato instituído por Carlos Martins Bastos, a correção, nos proventos da interessada, do valor da parcela decorrente da incorporação de quintos de FC, considerando, como critério de cálculo, o comando previsto no item 9.1.2 do Acórdão 835/2012-TCU-Plenário;
9.3.3. no prazo de 15 (quinze) dias, dê ciência do inteiro teor desta deliberação, bem como do relatório e do voto que a fundamentam, às interessadas, esclarecendo-lhes que o efeito suspensivo proveniente da interposição de recurso não as exime da devolução dos valores percebidos indevidamente após a notificação sobre o presente acórdão, em caso de não provimento do recurso porventura impetrado;
9.3.4. no prazo de 30 (trinta) dias, informe ao TCU as medidas adotadas, sem prejuízo de encaminhar comprovante sobre a data em que as interessadas tomaram conhecimento do contido no item anterior;
9.4. determinar à Sefip que monitore o cumprimento das diretrizes ora endereçadas ao Centro Federal de Educação Tecnológica de Rio Pomba.
9.5. dar ciência deste acórdão ao Centro Federal de Educação Tecnológica de Rio Pomba.

Apreciação de  pensões civis instituídas no âmbito do Centro Federal de Educação Tecnológica de Rio Pomba

Primeira Câmara

3. Interessados: Edna Rocha Guarnieri (XXX.028.406-XX); Lila Rosa Soares da Costa (XXX.666.236-XX); Maria Auxiliadora Lanchin (XXX.991.226-XX); Mirtes Soares Policiano da Silva (XXX.184.396-XX).

13.1. Ministros presentes: Benjamin Zymler (na Presidência), Raimundo Carreiro e Bruno Dantas (Relator).
13.2. Ministro-Substituto convocado: Marcos Bemquerer Costa.

BRUNO DANTAS

Cuidam os autos de pensões civis instituídas no âmbito do Centro Federal de Educação Tecnológica de Rio Pomba. No âmbito da Secretaria de Fiscalização de Pessoal, foi produzido o acervo instrutivo que compõe a peça 23 dos autos, que contou com a anuência do corpo diretivo daquela unidade (peça 24) e do qual colaciono o seguinte excerto:
“HISTÓRICO
5.	Em análise preliminar, identificou-se a percepção de rubrica judicial por parte da beneficiária Edna Rocha Guarnieri no valor de R$ 6.387,60. Já em relação ao ato do instituidor Jurandir Serra, verificou-se que na base de cálculo do benefício pensional foi incluída rubrica judicial no valor de R$ 68,99.
6.	De forma a sanear os autos, foi encaminhada diligência à jurisdicionada (peça 1) para, em relação ao ato de Carlos Martins Bastos, encaminhar cópia dos autos que amparam o pagamento de rubrica judicial, cópia do Mapa de Tempo de serviço e informação sobre eventual prejuízo devido à acumulação de cargos.
7.	Quanto ao ato de Jurandir Serra, solicitou-se a memória de cálculo do benefício da pensão, Mapa de Apuração do Tempo de Serviço e informações acerca do nível da carreira ocupado pelo instituidor, além de esclarecimentos quanto ao parecer do Controle Interno que apontava que o ex-servidor não ocupava o último nível da carreira.
8.	Em resposta, a jurisdicionada encaminhou o Ofício 127/2013/IF Sudeste MG – RP/DG (peça 2) contendo os dados solicitados e informando que não houve comprovação de acúmulo de função para o instituidor Carlos Martins Bastos e que o ex-servidor Jurandir Serra se aposentou no último nível da carreira. 
9.	Restou comprovado, complementarmente, que a parcela judicial incluída na base de cálculo do benefício pensional instituído por Jurandir Serra corresponde a plano econômico (URV 3,17%) . Já a parcela judicial percebida por Edna Rocha Guarnieri corresponde a 5/5 de FC-4.
10.	Considerando a presença de indícios de que a rubrica judicial percebida pela Sra. Edna está sendo paga em valor acima do disposto em jurisprudência do Tribunal, e que a parcela de plano econômico do benefício de Jurandir Serra deveria ter sido absorvida pelos reajustes e reestruturações de sua carreira, além do fato de que os atos deram entrada há mais de cinco anos no TCU, fez-se necessário oportunizar o contraditório e a ampla defesa das interessadas, nos termos do Acórdão 587/2011-TCU-Plenário, de relatoria do ministro Valmir Campelo, conforme oitivas acostadas às peça 4-7. 
11.	Devidamente notificadas (peças 8-10 e 16) , somente a beneficiária Edna Rocha Guarnieri apresentou defesa, que foi juntada como peça 11. As demais interessadas optaram por não se manifestar nos autos.
EXAME TÉCNICO
Ato de pensão civil do instituidor Jurandir Serra
12.	Conforme exposto anteriormente, identificou-se que a parcela judicial de plano econômico (URV 3,17%) foi incluída no cálculo do benefício pensional instituído pelo Sr. Jurandir Serra. Além disso, o Controle Interno, em seu parecer no ato Sisac, apontou que o servidor não havia se aposentado na última classe de sua carreira, e, portanto, não fazia jus à vantagem do artigo 184, II, da Lei 1.711/52.
13.	Quanto a este último ponto, ressalte-se que a jurisdicionada informou (peça 2, p. 45) que o ex-servidor, ao contrário do alegado pelo Controle Interno e do registrado no ato Sisac, se aposentou na classe ‘E’, nível 04 – última classe de sua carreira – fazendo, portanto, jus à vantagem em tela.
14.	Em relação à rubrica referente a plano econômico (URV 3,17%) , incluída na base de cálculo do benefício pensional, ressalte-se que o TCU tem por indevido este pagamento, mesmo que amparado por sentença judicial. Quanto a essa questão, é entendimento pacífico nesta Corte que os pagamentos dos percentuais relativos a planos econômicos (como no caso em tela) não se incorporam indefinidamente aos vencimentos, pois têm natureza de antecipação salarial, sendo devidos somente até a reposição das perdas salariais havidas até então, o que ocorre na primeira data-base seguinte àquela que serviu de referência ao julgado. Nesse sentido, são os seguintes arestos desta Corte: Acórdão 398/2004-TCU-Plenário, Decisão Plenária 138/2001, Acórdãos 1.910/2003 e 2.169/2003, ambos da 1ª Câmara, Decisões 117 e 118/2002, da 2ª Câmara, e Decisões 231, 280, 313 e 331/2002, da 1ª Câmara, dentre inúmeros outros julgados.
15.	Assim, de forma resumida, no que se refere ao pagamento do percentual relativo a planos econômicos, a jurisprudência desta Corte, a exemplo do paradigmático Acórdão 2161/2005-TCU-Plenário, de relatoria do Ministro Walton Alencar Rodrigues, cristalizou-se no sentido de que: 1) o pagamento destacado de vantagem decorrente de plano econômico deferida por sentença judicial não deve extrapolar a data-base seguinte à que serviu de referência ao julgado; 2) vantagem decorrente de plano econômico não se incorpora à remuneração, a menos que orientação em sentido contrário esteja expressamente fixada na decisão judicial que a concedeu; 3) quando sentença judicial determinar expressamente incorporação de vantagem decorrente de plano econômico à remuneração, tal parcela deve ser paga sob forma de vantagem pessoal nominalmente identificada (valores e não percentuais) , sujeita exclusivamente aos reajustes gerais do funcionalismo e sem incidência do respectivo percentual sobre qualquer outra parcela.
16.	Nesse sentido, prospera a posição firmada por ocasião da prolação do Acórdão 1857/2003-TCU-Plenário, de relatoria do Ministro Adylson Motta, de que, ‘excetuada a hipótese de a decisão judicial haver expressamente definido que a parcela concedida deva ser paga mesmo após o subsequente reajuste salarial, deve prevalecer a justa Súmula nº 322 do TST, cabendo a este Tribunal de Contas considerar ilegal o ato concessório, determinando a sustação dos pagamentos indevidos’.
17.	A adoção de tal solução por parte do TCU constitui efetiva defesa da coisa julgada, pois estender o pagamento de parcelas antecipadas para além da data-base, sem expressa determinação judicial nesse sentido, seria extrapolar os limites do próprio julgado, consistindo em erro do gestor de pessoal na execução da ordem judicial.
18.	Assim, para verificar a regularidade da parcela, cabe verificar se os reajustes posteriores que o instituidor teria tido foram superiores ao valor da parcela. No caso concreto ora analisado, confrontando-se o valor do provento básico em 10/2008 (R$ 2.533,72) com o de 4/2018 (R$ 5.827,73) , conforme contracheque à peça 17, infere-se que houve nesse período um aumento suficiente para absorver a parcela judicial decorrente da URV (R$ 68,99) .
19.	Destaque-se que não houve resposta às oitivas encaminhadas por esta Unidade Técnica. Na realidade, duas das três beneficiárias já faleceram (peça 17) : a Sra. Lila em 25/10/2010 e a Sra. Mirtes em 5/1/2018. A Sra. Maria, mesmo devidamente notificada (peça 8) , optou por não se manifestar nos autos.
20.	Logo, o ato merece proposta de julgamento pela ilegalidade e recusa de seu registro. 
Ato de pensão civil do instituidor Carlos Martins Bastos
21.	Conforme exposto anteriormente, identificou-se a percepção de rubrica judicial por parte da única beneficiária do instituidor, a Sra. Edna Rocha Guarnieri, no valor de R$ 6.387,60 (peça 17) .
22.	A jurisdicionada, em resposta à diligência (peça 2) , informou que tal parcela correspondia à 5/5 de DAI-111.3, que foi transformada em FC-4 (peça 2, p. 10-13) . O órgão de origem também juntou cópia dos Acórdãos, Relatórios e Votos exarados no âmbito da apelação no Mandado de Segurança 2000.38.01.000816-2/MG (peça 2, p. 22-44) .
23.	Essa parcela de FC-4, referente à função comissionada, é relativa à incorporação de quintos com base na Portaria - MEC 474/87, a qual previa o cálculo das FC em forma de percentuais sobre a remuneração do Professor Titular da carreira do Magistério Superior, com Doutorado e em regime de Dedicação Exclusiva.
24.	De acordo com a firme jurisprudência do TCU, é legítima a incorporação de quintos de função comissionada (quintos de FC) com base nos critérios definidos pela Portaria - MEC 474/1987. Contudo, é ilegítima a inclusão na base de cálculo da vantagem os reajustes concedidos pelas leis subsequentes que reestruturaram as carreiras das instituições federais de ensino ao longo do tempo, a teor do Acórdão 1283/2006-TCU-Segunda Câmara, de relatoria do Ministro Walton Alencar Rodrigues.
 25.	As sentenças judiciais que garantem a percepção das funções comissionadas com base na Portaria - MEC 474/1987 não determinam que a vantagem do artigo 193 da Lei 8.112/1990 ou os quintos da função correspondente (art. 62 da Lei 8.112/1990) devam ser calculados para sempre com base nos parâmetros da Portaria - MEC 474/1987, mesmo sobre novos planos de carreira, e incluindo vantagens criadas posteriormente.
26.	Se as sentenças judiciais determinassem esse modo de cálculo, equivaleria a reconhecer direito adquirido a regime de vencimentos, o que é repelido pela jurisprudência do Supremo Tribunal Federal, a exemplo do RE 241.884-ES.
27.	As sentenças judiciais limitam-se a coibir decessos remuneratórios decorrentes da transformação das funções comissionadas (FC) em cargos de direção (CD) , conforme determinado pela Lei 8.168/1991.
28.	As razões pelas quais o TCU adotou esse entendimento estão muito bem explicadas no voto condutor do Acórdão 835/2012-TCU-Plenário, de relatoria do Ministro Augusto Nardes. Nesse acórdão, estão definidos os critérios para o cálculo das incorporações de quintos e opção dos servidores aposentados das instituições federais de ensino. São eles os seguintes:
	a) para os servidores que não ajuizaram ações judiciais (ou para os que o fizeram, mas não lograram êxito, em decisão transitada em julgado) , as parcelas de quintos com amparo na Portaria - MEC 474/1987, desde que tenham iniciado o seu exercício até 31/10/1991, devem ser pagas sob a forma de vantagem pessoal nominalmente identificada (VPNI) , ajustando-se o valor da parcela ao que era devido em 1/11/1991, data de eficácia da Lei 8.168/1991, atualizada, desde então, exclusivamente pelos reajustes gerais concedidos ao funcionalismo, conforme preceitua o art. 15, § 1º, da Lei 9.527/1997;
	b) para os servidores que obtiveram decisões judiciais favoráveis já transitadas em julgado, confirmadas em grau de recurso, os quintos de FC devem ser calculados adequando-se o valor nominal às condições deferidas na sentença, de modo que a quantia inicial seja apurada na data da publicação do provimento jurisdicional de 1º grau e, a partir daí, transformada em VPNI, atualizada, desde então, exclusivamente pelos reajustes gerais concedidos ao funcionalismo, conforme preceitua o art. 15, § 1º, da Lei 9.527/1997.
29.	Vale lembrar que o cálculo das FC estava previsto no art. 2º da Portaria - MEC 474/1987, o qual estabelecia que: 
‘Art. 2º. As Funções Comissionadas são previstas no Anexo I, devendo ser exercidas em regime de tempo integral. 
Parágrafo Único. A remuneração das Funções Comissionadas previstas no Anexo I terá valor igual ao da remuneração do Professor Titular da carreira do Magistério Superior em regime de Dedicação Exclusiva, com Doutorado, acrescida dos percentuais a seguir especificados:
FC-1 - 80%
FC-2 - 65%
FC-3 - 55%
FC-4 - 40%
FC-5 - 30%
FC-6 - 20%.’
30.	Tendo em vista as alterações de moedas ocorridas em julho de 1993 e junho de 1994, foi adotada a tabela de remuneração vigente em janeiro de 1995 como referência para o cálculo da referida VPNI.
31.	A tabela a seguir apresenta os valores da VPNI integral para cada FC, conforme a jurisprudência do TCU. 
	Função
	%
	Remuneração (*) 
	Valor do acréscimo
	Total da VPNI em 1995
	Índices (**) 
	Valor total da VPNI (5/5) 

	FC-1
	80
	3.169,37
	2.535,49
	5.704,86
	1,04535
	5.963,58

	FC-2
	65
	3.169,37
	2.060,09
	5.229,46
	1,04535
	5.466,61

	FC-3
	55
	3.169,37
	1.743,15
	4.912,52
	1,04535
	5.135,30

	FC-4
	40
	3.169,37
	1.267,74
	4.437,11
	1,04535
	4.638,34

	FC-5
	30
	3.169,37
	950,81
	4.120,18
	1,04535
	4.307,03

	FC-6
	20
	3.169,37
	633,87
	3.803,24
	1,04535
	3.975,72

	FC-7
	0
	3.169,37
	0
	3.169,37
	1,04535
	3.313,10

 ( (*) Remuneração do cargo de Professor Titular com dedicação exclusiva e doutorado em janeiro/1995 - vencimento mais GAE, no percentual de 160%, instituída pela Lei Delegada 13/1992, majorada pela Lei 8.676/1993.
 (**)  Aumentos lineares de 1995 a 2013 (1% + 3,5% = 1,01 x 1,035) .
32.	O instituidor Carlos Martins Bastos tinha direito à incorporação de 5/5 de FC-4, conforme informado pela jurisdicionada à peça 2, p. 10-13. De acordo com a tabela acima, o valor máximo a ser pago é de R$ 4.638,34. Consultando-se o contracheque da beneficiária (peça 17) , constatou-se que o valor atualmente pago (R$ 6.387,60) ultrapassa tal limite, configurando pagamento irregular.
33.	Quanto ao Mandado de segurança 2000.38.01.000816-2/MG (peça 2, p. 22-44) , este foi autuado com o objetivo de manter a percepção dos quintos referentes à Portaria MEC 474/1987, pois a AGU, em seu Parecer GQ 203/99 os havia declarado inconstitucionais. A sentença e os acórdãos exarados no MS citado foram favoráveis ao instituidor, garantindo que continuasse a perceber os quintos. Frise-se que tal MS transitou em julgado em 6/11/2006 (peça 18) .
34.	Nesse diapasão, a ementa do acórdão que negou provimento à apelação do CEFET Rio Pomba (peça 2, p. 36) deixou claro que a Portaria 474/87 era legítima. E enfatizou que os servidores tinham direito ‘à continuidade da percepção dos quintos/décimos observando as importâncias nela previstas’ (grifo nosso) . Ora, o valor previsto na Portaria, já atualizado pelas alterações de moeda e aumentos lineares é o disposto na tabela acima.
35.	Assim, o valor correto a ser pago referente à 5/5 de FC-4 é de 4.638,34, de forma a não extrapolar os limites da coisa julgada consignada pelo Mandado de segurança 2000.38.01.000816-2/MG. O valor inicialmente pago à beneficiária, constante do ato Sisac, era de R$ 4.592,42 e estava dentro do limite estabelecido por esta Corte de Contas. Inexplicavelmente a jurisdicionada reajustou o montante, violando o disposto na sentença judicial e a jurisprudência deste Tribunal. 
Resposta à oitiva
36.	Em sua defesa (peça 11) , a beneficiária alegou que:
a) teria ocorrido a decadência administrativa;
b) qualquer mudança nos proventos implica violação ao princípio da segurança jurídica;
c) o princípio da irredutibilidade dos proventos impede a redução da parcela judicial;
d) a redução dos quintos implica em violação da coisa julgada consignada pelas decisões exaradas no âmbito do Mandado de segurança 2000.38.01.000816-2/MG.
37.	Quanto ao argumento ‘a’, ressalte-se que o Supremo Tribunal Federal já reconheceu não ocorrer decadência administrativa de decisão do TCU que nega registro de ato de admissão, aposentadoria, reforma e pensão, pois este ainda não se encontra constituído. Esses atos, também chamados ‘atos sujeitos a registro’, se enquadram na categoria de ‘ato complexo’, que só é aperfeiçoado quando de seu registro pelo TCU. 
38.	Ainda a esse propósito, veja-se o disposto na Decisão 1.020/2000-TCU-Plenário que, por sua vez, cita deliberações do Poder Judiciário: 
‘a) apreciação da legalidade da aposentadoria, culminada com o respectivo registro, é essencial para que o ato se aperfeiçoe para todos os fins de direito. Negá-la seria negar a própria missão constitucional desta Corte de Contas. Em momento algum trata-se de mero registro mecânico. 
b) encontra-se na jurisprudência, reiteradamente, o acolhimento da tese de que a aposentadoria é um ato complexo. Neste sentido, traz-se à colação aresto do Supremo Tribunal Federal – STF, cuja ementa assim declara: 
‘APOSENTADORIA – ATO ADMINISTRATIVO DO CONSELHO DA MAGISTRATURA – NATUREZA – COISA JULGADA ADMINISTRATIVA – INEXISTÊNCIA. O ato de aposentadoria exsurge complexo, somente se aperfeiçoando com o registro perante a Corte de Contas. Insubsistência da decisão judicial na qual assentada, como óbice ao exame da legalidade, a coisa julgada administrativa.’ (RE- 195861/ES, Relator Ministro Marco Aurélio, Julgamento em 26.08.97- 2ª Turma) ’
c) admitindo-se ser complexo o ato de aposentadoria, conclui-se que o prazo para sua anulação começa a fluir a partir do momento em que ele se aperfeiçoa, com o respectivo registro pelo TCU. Assim, ainda que se admita a aplicabilidade da Lei 9.784/99 às atividades de controle externo, o prazo decadencial estabelecido pelo seu art. 54 não constitui um impedimento à apreciação contemplada pelo art. 71, inciso III, da CF.’ (...) ’
39.	Por sua vez o mesmo STF, em acórdão proferido em 7/4/2008, ao decidir sobre o MS 25.552, confirmou esse entendimento, conforme se pode verificar dos termos da respectiva ementa – in verbis: 
‘EMENTA: MANDADO DE SEGURANÇA. ATO DO TRIBUNAL DE CONTAS DA UNIÃO. APOSENTADORIA DE MAGISTRADO. (...) INAPLICABILIDADE DO ART. 250 DA LEI N. 8.112/1990. DECADÊNCIA ADMINISTRATIVA E OFENSA AO PRINCÍPIO DA IRREDUTIBILIDADE DE SALÁRIOS NÃO CONFIGURADAS. 
1. (...) 
3. O Supremo Tribunal Federal pacificou entendimento de que, sendo a aposentadoria ato complexo, que só se aperfeiçoa com o registro no Tribunal de Contas da União, o prazo decadencial da Lei 9.784/99 tem início a partir de sua publicação. Aposentadoria do Impetrante não registrada: inocorrência da decadência administrativa. 
4. A redução de proventos de aposentadoria, quando concedida em desacordo com a lei, não ofende o princípio da irredutibilidade de vencimentos. Precedentes. 
5. Segurança denegada.’
40.	Logo, tal argumento não merece prosperar.
41. 	Em relação à alegação de violação ao princípio da segurança jurídica (argumento ‘b’) , é certo que houve acórdãos do próprio TCU que aplicaram este princípio para, excepcionalmente, considerar legais atos de pessoal apresentando irregularidades.
42.	Todavia, esses acórdãos tiveram pontos em comum, sintetizados com precisão no voto condutor do Acórdão 69/2015-TCU-Segunda Câmara, de relatoria do Ministro Raimundo Carreiro:
‘31. Quanto à invocação dos princípios da segurança jurídica e da proteção da confiança para estabilizar, pelo decurso do tempo, atos de pessoal originalmente eivados de alguma irregularidade, o entendimento convergente na jurisprudência deste tribunal é no sentido de que o fluir do tempo, mesmo que excessivamente prolongado, somente autoriza a estabilização do ato quando sua eventual impugnação implicar prejuízo insuportável e irreversível ao interessado (Ac. 3.245/2010-Plenário - Rel. Min. Augusto Nardes; Ac. 1.011/2013-Plenário - Rel. Min. JoséJorge; Ac. 2.251/2014-Plenário - Rel. Min. Bruno Dantas; entre outros) .’
43.	Observa-se, assim, que o entendimento predominante no TCU é que o princípio da segurança jurídica prevalece sobre o princípio da legalidade apenas na hipótese em que for irreversível a situação fática do interessado ou insuportável o prejuízo a ele causado.
44.	No caso ora em análise, esse requisito não se encontra presente. Conforme bem clarificado pelo voto condutor do Acórdão 4985/2017-TCU-Primeira Câmara, de relatoria do Ministro Bruno Dantas, a configuração de prejuízo insuportável e irreversível está relacionada: i) à impossibilidade de reversão do servidor à atividade para complementar tempo de serviço considerado ilegal; ii)  à supressão dos meios de subsistência condigna; iii) ao estado de saúde do beneficiário; ou iv) à absoluta impossibilidade de preenchimento de algum requisito legal
45.	É certo que a correção do montante pago referente aos quintos causará redução nos proventos da beneficiária, entretanto sua renda continuará ultrapassando os R$ 5.000,00. Não é razoável supor que tal renda mensal não configure subsistência condiga, e, portanto, prejuízo insuportável e irreversível. Logo, tal argumento também não merece acolhida.
46.	Quanto ao argumento ‘c’, destaque-se que o entendimento do STF e desta Corte de Contas (Acórdãos 7439/2018, 6864/2018, 5092/2018, 4831/2018, 4698/2018, todos da Segunda Câmara, entre muitos outros) é de que não há qualquer impedimento à supressão ou redução de valor de parcela que esteja sendo percebida de forma irregular ou ilegal. A Ementa do MS 25.552/DF, relatado pela Ministra Carmen Lúcia, apresenta tal posição de forma literal:
‘EMENTA: MANDADO DE SEGURANÇA. ATO DO TRIBUNAL DE CONTAS DA UNIÃO. APOSENTADORIA DE MAGISTRADO.[...]. DECADÊNCIA ADMINISTRATIVA E OFENSA AO PRINCÍPIO DA IRREDUTIBILIDADE DE SALÁRIOS NÃO CONFIGURADAS. [...]3. O Supremo Tribunal Federal pacificou entendimento de que, sendo a aposentadoria ato complexo, que só se aperfeiçoa com o registro no Tribunal de Contas da União, o prazo decadencial da Lei n. 9.784/99 tem início a partir de sua publicação. Aposentadoria do Impetrante não registrada: inocorrência da decadência administrativa. 4. A redução de proventos de aposentadoria, quando concedida em desacordo com a lei, não ofende o princípio da irredutibilidade de vencimentos. Precedentes. 5. Segurança denegada.  (grifo nosso) ’
47.	Assim, tal argumento não merece prosperar.
48.	Quanto à alegação de violação da coisa julgada consignada pelo trânsito em julgado do Mandado de segurança 2000.38.01.000816-2/MG (argumento ‘d’) , destaque-se que, conforma já exposto nos parágrafos 32-34, o valor pago atualmente viola a decisão judicial, que foi explícita ao limitar o montante dos quintos ao disposto na Portaria MEC 474/87. Tanto que a beneficiária recebia, conforme ela mesmo alegou (peça 11, p. 4) , R$ 4.592,42 de quintos à época da concessão da pensão. A jurisdicionada corrigiu tal valor extrapolando os limites da coisa julgada e a jurisprudência desta Egrégia Corte.
49.	Logo, o argumento não merece acolhida, cabendo proposta de julgamento pela ilegalidade do ato e recusa do seu registro.
CONCLUSÃO
50.	No que concerne ao ato de pensão instituída pelo Sr. Jurandir Serra, constatou-se a inclusão indevida de parcela de plano econômico (URV 3,17%) na base de cálculo do benefício pensional da Sra. Maria Auxiliadora Lanchin. Logo, o ato merece proposta de julgamento pela ilegalidade, com recusa de seu registro.
51.	Quanto ao ato de concessão de pensão instituída pelo Sr. Carlos Martins Bastos, verificou-se o pagamento de quintos em montante superior ao determinado em sentença judicial e previsto em jurisprudência desta Corte de Contas. O valor atualmente pago é de R$ 6.387,60, sendo que deveria ser no máximo de R$ 4.638,34. Assim, cabe proposta de julgamento pela ilegalidade do ato e recusa de seu registro.
PROPOSTA DE ENCAMINHAMENTO
52.	Ante o exposto, e de conformidade com o preceituado no artigo 71, inciso III, da Constituição Federal c/c os artigos 1º, inciso V, e 39, incisos I e II, da Lei 8.443/92 e os artigos 1º, inciso VIII, e 260, § 5º, do Regimento Interno do TCU, propõe-se:
a) considerar ILEGAIS e recusar o registro dos atos de concessão de pensão civil dos instituidores Carlos Martins Bastos (CPF XXX.418.007-XX) e Jurandir Serra (CPF: XXX.634.766-XX) ;
b) dispensar a devolução dos valores indevidamente recebidos até a data da ciência pelo Centro Federal de Educação Tecnológica de Rio Pomba do acórdão que vier a ser proferido, com base no Enunciado 106 da Súmula da Jurisprudência do TCU;
c) determinar ao Centro Federal de Educação Tecnológica de Rio Pomba, com fundamento no art. 45 da Lei 8.443/1992, que:
c.1) faça cessar os pagamentos decorrentes dos atos impugnados, comunicando ao TCU, no prazo de quinze dias, as providências adotadas, nos termos dos artigos 262, caput, do Regimento Interno do TCU e 8º, caput, da Resolução-TCU 206/2007;
c.2) cadastre novos atos, livres das irregularidades apontadas, nos termos do artigo 262, §2º, do Regimento Interno do TCU;
c.3) informe às interessadas o teor do Acórdão que vier a ser prolatado, nos termos do artigo 4º, §3º, da Resolução-TCU 170/2004, alertando-as de que o efeito suspensivo proveniente de eventual interposição de recurso junto ao TCU não as exime da devolução dos valores indevidamente percebidos após a notificação, em caso de não provimento desse recurso;
c.4) encaminhe ao TCU, no prazo de trinta dias, comprovante da data de ciência do teor desta deliberação pelas interessadas.”
2.	O Ministério Público de Contas, representado nestes autos pelo Procurador Rodrigo Medeiros de Lima, manifestou-se de acordo com a proposta formulada pela secretaria especializada (peça 25) .
	É o relatório.

não há

Procurador Rodrigo Medeiros de Lima.

PESSOAL. PENSÃO CIVIL. INCORPORAÇÃO DE FUNÇÃO (QUINTOS), COM BASE NO QUE DISPUNHA A PORTARIA-MEC 474/1987. INOBSERVÂNCIA DOS PARÂMETROS FIRMADOS NO ACÓRDÃO 835/2012-TCU-PLENÁRIO. IRREGULARIDADE NA MANUTENÇÃO DA VANTAGEM. ILEGALIDADE DO ATO. PARCELA JUDICIAL DESTACADA RELATIVA A ANTECIPAÇÃO SALARIAL DECORRENTE DE PLANO ECONÔMICO. NÃO ABSORÇÃO DESSA PARCELA POR REESTRUTURAÇÕES REMUNERATÓRIAS POSTERIORES. INOBSERVÂNCIA DO REGRAMENTO ESTABELECIDO NO ACÓRDÃO 2.161/2005-TCU-PLENÁRIO. ILEGALIDADE DO ATO. DETERMINAÇÕES. CIÊNCIA. 1. A sentença que reconhece ao trabalhador ou ao servidor o direito a determinado percentual de acréscimo remuneratório deixa de ter eficácia a partir da superveniente incorporação definitiva do referido percentual aos seus ganhos. 2. A sentença faz coisa julgada nos limites da situação fática posta na petição inicial, não representando afronta à coisa julgada a decisão posterior deste Tribunal que afaste pagamentos oriundos de sentenças judiciais cujo suporte fático de aplicação já se tenha exaurido.

PENSÃO CIVIL (PCIV)

Secretaria de Fiscalização de Pessoal (SEFIP).

Cuidam os autos de pensões civis instituídas no âmbito do Centro Federal de Educação Tecnológica de Rio Pomba por Carlos Martins Bastos em favor de Edna Rocha Guarnieri na condição de viúva e por Jurandir Serra em favor de Rosa Soares da Costa e Mirtes Soares Policiano da Silva na condição de ex-esposas pensionadas e Maria Auxiliadora Lanchin na condição de companheira.
2.	Conforme consta do relatório precedente, a Sefip, com o apoio do Parquet especializado, manifestou-se pela ilegalidade do ato instituído por Jurandir Serra em razão do pagamento de percentual relativo a planos econômicos e do ato instituído por Carlos Martins Bastos em razão do pagamento de gratificação pelo exercício de função (quintos) em valores acima do devido.
3.	Preliminarmente, registro que, diante da perspectiva de apreciação pela ilegalidade do ato e tendo em vista que ele foi disponibilizado ao TCU há mais de cinco anos, foi oferecida a oportunidade prévia de uso das garantias da ampla defesa e do contraditório, nos termos preconizados no Acórdão 587/2011-TCU-Plenário. Assim, a secretaria especializada realizou o chamamento das interessadas para que se manifestasse sobre as falhas detectadas.
4.	De pronto, verifico que a análise produzida pela secretaria especializada tem por base amplo e convincente arrazoado que merece acolhimento, razão pela qual adoto aqui, como razões de decidir, os fundamentos ali sustentados.
***
5.	Acerca da vantagem relativa a planos econômicos no valor de R$ 68,99 (URV 3,17%) , presente na pensão instituída por Jurandir Serra, é mister ressaltar o disciplinamento contido no Acórdão 1857/2003-TCU-Plenário, confirmado pelo Acórdão 961/2006-TCU-Plenário, segundo o qual, em atos que contemplem parcelas dessa natureza, compete ao Tribunal considerá-los ilegais e negar-lhes registro, mesmo diante de decisão judicial favorável ao pagamento do benefício, porquanto os pagamentos da espécie não se incorporam à remuneração em caráter permanente, pois têm caráter de antecipação salarial, conforme o enunciado 322 da Súmula do TST.
6.	Ainda que, porventura, a sentença judicial concessiva da vantagem no caso em exame houvesse determinado expressamente a sua incorporação de forma definitiva à remuneração do servidor, as condições fáticas do caso atrairiam, inequivocamente, a disciplina do Acórdão 2161/2005-TCU-Plenário, momento em que este Tribunal balizou a forma de execução de sentenças judiciais concessivas de percentuais de planos econômicos, nos seguintes termos:
“9.2.1.2. recalcular, em cada caso, o valor nominal deferido por sentença judicial relativa a planos econômicos, de tal forma que a quantia inicial seja apurada, quando possível, na data do provimento jurisdicional, limitando-se essa revisão ao prazo de 5 anos anteriores. Acrescentar ao valor nominal calculado na data da sentença, apenas os reajustes gerais de salário do funcionalismo público federal ocorridos no período e subtrair as sucessivas incorporações decorrentes de novas estruturas remuneratórias criadas por lei, até a absorção integral dessa vantagem;” (grifo acrescido) .
7.	Após inúmeros precedentes que seguiram idêntica linha de juízo (e.g. Acórdão 1900/2007-TCU-Plenário, 962/2006-TCU-Plenário, 5.153/2009-TCU-1ª Câmara, 3.076/2009-TCU- 1ª Câmara, 4.128/2009-TCU-2ª Câmara, 5.259/2009-TCU-2ª Câmara) , foram cristalizados os seguintes enunciados da Súmula da jurisprudência predominante do TCU:
Enunciado 276
“As vantagens da estrutura remuneratória anterior não se incorporam à atual, exceto quando expressamente consignadas em lei superveniente.”
Enunciado 279
“As rubricas referentes a sentenças judiciais, enquanto subsistir fundamento para o seu pagamento, devem ser pagas em valores nominais, sujeitas exclusivamente aos reajustes gerais do funcionalismo, salvo se a sentença judicial dispuser de outra forma.”
8.	Aliás, a exata metodologia de cálculo do valor devido a título de decisão judicial concessiva de reajuste desse gênero, nos termos do disposto no paradigmático Acórdão 2161/2005-TCU-Plenário, foi talhada no Acórdão 269/2012-TCU-Plenário, que assim elucidou a questão:
“9.2. esclarecer à FURG que, para fins de implementação do procedimento previsto no subitem 9.2.1.2 do Acórdão 2161/2005-TCU-Plenário, conforme determinação constante do subitem 9.4.2 do Acórdão 2047/2008-TCU-Segunda Câmara, deve-se observar que:
9.2.1. a data-base para o cálculo da vantagem URP sob a forma de VPNI será a data do primeiro provimento judicial que determinar o seu pagamento, seja em sede de liminar ou de decisão de mérito, desde que tal data esteja compreendida no período de cinco anos que antecede a data da publicação do Acórdão TCU n.º 2161/2005, que foi em 23/12/2005. Caso contrário, ou seja, caso o provimento judicial seja anterior à data de 23/12/2000, deve-se considerar o valor pago nessa data (23/12/2000) , que corresponde a 5 (cinco) anos antes do Acórdão do TCU;
9.2.2. o valor calculado, na forma precedente, ficará sujeito aos aumentos gerais concedidos aos servidores públicos e deverá ser absorvido pelas reestruturações de carreira posteriores.”
9.	A rigor, portanto, o sustentáculo para continuidade do pagamento deixa de vigorar no instante em que a VPNI for plenamente absorvida por alterações remuneratórias posteriores. Isso porque a reestruturação principia nova ordem jurídica de remuneração. Além disso, conforme jurisprudência pacífica tanto no âmbito do STJ como do STF, não há falar em direito adquirido a regime de vencimentos, de forma que alterações posteriores devem absorver as vantagens decorrentes de decisões judiciais cujo suporte fático já se tenha exaurido, resguardada a irredutibilidade remuneratória (e.g., MS 13.721-DF/STJ, MS 11.145-DF/STJ, RE 241.884-ES/STF, RE 559.019-SC/STF, MS 26.980-DF/STF) .
10.	Ademais, o Supremo Tribunal Federal, ao julgar o Recurso Extraordinário 596.663, que teve repercussão geral reconhecida, assentou a tese de que a sentença que reconhece ao trabalhador ou ao servidor o direito a determinado percentual de acréscimo remuneratório deixa de ter eficácia a partir da superveniente incorporação definitiva do referido percentual aos seus ganhos. A título ilustrativo, transcrevo a ementa do referido julgado:
“CONSTITUCIONAL. PROCESSUAL CIVIL. SENTENÇA AFIRMANDO DIREITO À DIFERENÇA DE PERCENTUAL REMUNERATÓRIO, INCLUSIVE PARA O FUTURO. RELAÇÃO JURÍDICA DE TRATO CONTINUADO. EFICÁCIA TEMPORAL. CLÁUSULA REBUS SIC STANTIBUS. SUPERVENIENTE INCORPORAÇÃO DEFINITIVA NOS VENCIMENTOS POR FORÇA DE DISSÍDIO COLETIVO. EXAURIMENTO DA EFICÁCIA DA SENTENÇA. 1. A força vinculativa das sentenças sobre relações jurídicas de trato continuado atua rebus sic stantibus: sua eficácia permanece enquanto se mantiverem inalterados os pressupostos fáticos e jurídicos adotados para o juízo de certeza estabelecido pelo provimento sentencial. A superveniente alteração de qualquer desses pressupostos (a) determina a imediata cessação da eficácia executiva do julgado, independentemente de ação rescisória ou, salvo em estritas hipóteses previstas em lei, de ação revisional, razão pela qual (b) a matéria pode ser alegada como matéria de defesa em impugnação ou em embargos do executado. 2. Afirma-se, nessa linha de entendimento, que a sentença que reconhece ao trabalhador ou servidor o direito a determinado percentual de acréscimo remuneratório deixa de ter eficácia a partir da superveniente incorporação definitiva do referido percentual nos seus ganhos. 3. Recurso extraordinário improvido.”
11.	Por aí se vê que a cessação dos pagamentos de acréscimos remuneratórios dessa natureza não representa ofensa à sentença judicial, mas efetiva obediência aos limites da coisa julgada, porquanto a força do aresto não pode impedir que fatos novos produzam as consequências que lhes são próprias, não se admitindo que a coisa julgada material signifique imunidade à alteração dos pressupostos fáticos e jurídicos que regem a questão.
12.	É que a coisa julgada, como situação jurídica (res) regulada pela sentença como norma singular e concreta (iudicata) , alcança apenas o estado de coisas sobre o qual incide a sentença, não se estendendo a inovações supervenientes, como a que decorre de lei ulterior que altere a organização ou a estrutura de cargos e carreiras, cujo regime jurídico não é imutável e perpétuo, nem gera direito adquirido à sua eterna permanência ou subsistência.
13.	No caso em análise, verifico que a pensão instituída por Jurandir Serra está em desacordo com essa intelecção. Ao compararmos as fichas financeiras, observa-se que a parcela judicial paga atualmente no valor de R$ 68,99 já deveria ter sido totalmente absorvida pelas reestruturações ocorridas. Contudo, ela continua compondo a base de cálculo dos proventos, o que conduz à ilegalidade do ato apreciado.
14.	Por fim, cabe ressaltar que duas das beneficiárias de Jurandir Serra já faleceram, Lila Rosa Soares da Costa e Mirtes Soares Policiano da Silva, desse modo, quando da emissão de novo ato deve constar como beneficiária somente Maria Auxiliadora Lanchin.
***
15.	No que se refere aos quintos auferidos com base na Portaria-MEC 474/1987, presente no ato instituído por Carlos Martins Bastos, este Tribunal tem entendimento pacificado no sentido de que é legítima sua incorporação, ressalvando, contudo, que os parâmetros de cálculo ali fixados somente se aplicam até o advento da Lei 8.168/1991, que fixou novas bases de retribuição para as antigas Funções Comissionadas (FC’s) previstas na sobredita portaria, transformando-as em Funções Gratificadas (FG’s) e Cargos de Direção (CD’s) .
16.	Por conseguinte, tampouco se admite a inclusão, na base de cálculo da vantagem, de reajustes e rubricas criadas posteriormente à Lei 8.168/1991, uma vez que não se reconhece direito adquirido a regime de vencimentos, conforme jurisprudência do Supremo Tribunal Federal (RE 241.884/ES) .
17.	Seguindo essa intelecção, cumpre salientar o entendimento sedimentado nos termos do Acórdão 835/2012-TCU-Plenário, ocasião em que foram fixados os seguintes parâmetros para o cálculo da incorporação aqui discutida:
“9.1.1. para os servidores que não ajuizaram ações judiciais ou para os que o fizeram mas não lograram êxito, em decisão transitada em julgado, efetue o pagamento das parcelas de quintos com amparo na Portaria MEC nº 474/87, desde que tenham iniciado o seu exercício até 31/10/1991, sob a forma de VPNI, ajustando-se o valor da parcela ao que era devido em 1º/11/1991, data de eficácia da Lei nº 8.168/1991, devidamente atualizado, desde então, exclusivamente pelos reajustes gerais concedidos ao funcionalismo, conforme preceitua o § 1º do art. 15 da Lei nº 9.527/1997;
9.1.2. para os servidores que obtiveram decisões judiciais favoráveis transitadas em julgado, confirmadas em grau de recurso, recalcule os quintos de FCs adequando o valor nominal às condições deferidas na sentença, de modo que a quantia inicial seja apurada na data da publicação do provimento jurisdicional de 1º grau e, a partir daí, transformada em VPNI, atualizada exclusivamente pelos reajustes gerais concedidos ao funcionalismo, conforme preceitua o § 1º do art. 15 da Lei nº 9.527/1997.”
18.	No caso de Carlos Martins Bastos, a parcela relativa aos quintos refere-se à incorporação de 5/5 de FC-4 e ela decorreu, inicialmente, de decisão proferida em maio de 2000 nos autos do Mandado de Segurança 2000.38.01.000816-2/MG que foi autuado com o objetivo de manter a percepção dos quintos referentes à Portaria MEC 474/1987, pois a AGU os havia declarado inconstitucionais, em seu Parecer GQ 203/99. A sentença e os acórdãos exarados no citado MS foram favoráveis ao instituidor, garantindo que continuasse a perceber os quintos. Frise-se que tal decisão, que transitou em julgado em 6/11/2006, é no sentido de que a Portaria 474/87 era legítima e, neste sentido também é a jurisprudência dessa Corte de Contas, conforme mencionado alhures.
19.	Verificou-se que, inicialmente, estava sendo pago à beneficiária valor dentro do limite estabelecido por esta Corte de Contas, conforme tabela constante no relatório precedente e, posteriormente, a unidade jurisdicionada reajustou a parcela, violando o disposto na sentença judicial e a jurisprudência deste Tribunal, o que impõe a ilegalidade ao ato, com determinação à entidade para que corrija o valor pago a título de quintos ao valores parametrizados.
20.	Com efeito, o TCU não está a exigir a suspensão do pagamento da vantagem inquinada, mas apenas determinando que seu valor seja adequado ao que definem os normativos e a jurisprudência sobre o tema, sem prejuízo da observância dos limites da coisa julgada.
***
21.	No que se refere à decadência, aventada por Edna Rocha Guarnieri, pensionista de Carlos Martins Bastos, o Supremo Tribunal Federal tem jurisprudência assentada (MS 24.997-8/DF, MS 24.958-7/DF e MS 25.015-1/DF) , acompanhada pelo TCU (Súmula 278) , no sentido de que o ato de aposentadoria, reforma ou pensão, por sua natureza complexa, somente se aperfeiçoa com o exame e consequente registro pelo Tribunal de Contas, nos termos do art. 71, inciso III, da Constituição Federal, momento em que passa a correr o prazo decadencial. Desse modo, considerando que o ato ora examinado ainda não foi registrado, não se iniciou a contagem desse prazo.
***
22.	Em relação à aplicação do princípio da segurança jurídica também solicitado por Edna Rocha Guarnieri, entendo que, in casu, não se fazem presentes as condições para invocação de tal instituto com vistas à consolidação de situações individuais viciadas na origem.
23.	Por oportuno, deve-se enfatizar que não há consolidação de atos ilegais pelo TCU ante o simples decurso de tempo. Seguindo essa orientação, registro trecho da ementa do Acórdão 5.962/2012-1ª Câmara:
“4. Nos termos da jurisprudência do STF, o transcurso de longo lapso temporal entre a edição do ato e sua apreciação por parte do TCU não converte a concessão ilegal em legal, gerando apenas a necessidade de instauração do contraditório e da ampla defesa para a validade do processo, na hipótese de o ato haver ingressado no Tribunal há mais de cinco anos (MS-25.116, MS-25.403, MS-25.343, MS-27.296, entre outros) .”
24.	Ainda sobre o tema, convém esclarecer que o posicionamento cristalizado nesta Corte de Contas, mediante o Acórdão 868/2010-TCU-Plenário, é no sentido de que a análise quanto à aplicação do preceito da segurança jurídica para preservar atos irregulares deve ser feita observando-se as peculiaridades de cada caso. Nesses termos, imperioso se faz registrar as balizas propostas no voto condutor do Acórdão 3245/2010-TCU-Plenário, ocasião em que o Ministro Walton Alencar Rodrigues consignou que:
“Admite-se, em casos especialíssimos, em que a ilegalidade e a negativa de registro do ato de concessão impliquem a total supressão de meios de subsistência do beneficiário, a excepcional aplicação das teses da segurança jurídica e da proteção da confiança do administrado, situações vistas caso a caso.”
25.	Em estudo do aludido entendimento, verifico que a jurisprudência deste Tribunal assenta-se na premissa de que a aplicação do princípio da segurança jurídica para consolidar atos de pessoal eivados de ilegalidade deve cingir-se àquelas hipóteses em que for irreversível a situação fática do interessado ou insuportável o prejuízo a ele causado.
26.	Compulsando alguns precedentes, observo que os fatores essenciais ao reconhecimento de situação excepcional estão, em regra, relacionados à existência de longo lapso temporal desde a concessão do benefício somada à impossibilidade de reversão do servidor à atividade para complementar tempo de serviço considerado ilegal, à supressão dos meios de subsistência condigna, ao estado de saúde do beneficiário ou à absoluta impossibilidade de preenchimento de algum requisito legal (e.g. Acórdãos 2.417/2009 e 1.381/2014, do Plenário; 269/2014, da 1ª Câmara; 713/2011, 1.051/2013, 2.490/2013 e 3.134/2014, da 2ª Câmara) .
27.	É dizer, em síntese, que, para chancelar a legalidade de ato que contenha nítida impropriedade e que esteja vigente há longo tempo, deve-se avaliar a situação do interessado, bem como se as consequências da apreciação pela ilegalidade seriam excessivamente gravosas a ponto de justificar o afastamento excepcional da aplicação estrita do princípio da legalidade.
28.	No caso vertente, o que se observa é que a ilegalidade intrínseca ao ato examinado não está relacionada ao tempo de serviço computado para fins de aposentadoria, mas somente ao pagamento indevido de rubricas judiciais.
29.	Dessa forma, a apreciação pela ilegalidade não implicará supressão dos meios de subsistência da beneficiária, mas apenas adequação de seus proventos ao valor devido. Não há, portanto, caracterização de qualquer circunstância excepcional que legitime a adoção de tratamento diferenciado.
***
30.	No que se refere ao argumento de Edna Rocha Guarnieri de que teria havido ofensa ao princípio da irredutibilidade salarial do servidor, a compreensão sedimentada no âmbito do Supremo Tribunal Federal é no sentido de que a redução de proventos de aposentadoria ou pensão, quando concedida em desacordo com a lei, não ofende o referido princípio, a exemplo da intelecção contida na ementa do MS 25.552:
“MANDADO DE SEGURANÇA. ATO DO TRIBUNAL DE CONTAS DA UNIÃO. APOSENTADORIA DE MAGISTRADO (...) DECADÊNCIA ADMINISTRATIVA E OFENSA AO PRINCÍPIO DA IRREDUTIBILIDADE DE SALÁRIOS NÃO CONFIGURADAS.
 (...) 
3. O Supremo Tribunal Federal pacificou entendimento de que, sendo a aposentadoria ato complexo, que só se aperfeiçoa com o registro no Tribunal de Contas da União, o prazo decadencial da Lei nº 9.784/1999 tem início a partir de sua publicação. Aposentadoria do impetrante não registrada: inocorrência da decadência administrativa.
4. A redução de proventos de aposentadoria, quando concedida em desacordo com a lei, não ofende o princípio da irredutibilidade de vencimentos. Precedentes.”
31.	Na mesma linha foi o entendimento revelado na ementa do MS 21.548, também do STF:
“MANDADO DE SEGURANÇA. LEGITIMIDADE PASSIVA AD CAUSAM DO PRESIDENTE DO TCU. PROCURADOR DA REPÚBLICA DE 1ª CATEGORIA. TRANSFORMAÇÃO NO CARGO DE SUBPROCURADOR-GERAL. NÃO-OCORRÊNCIA. ACRÉSCIMO AOS PROVENTOS DAS VANTAGENS DO ARTIGO 184 DA LEI Nº 1.711/52. IMPOSSIBILIDADE.
1. O Tribunal de Contas da União é parte legítima para figurar no pólo passivo do mandado de segurança, quando sua decisão está revestida de caráter impositivo.
 (...) 
4. Ofensa ao princípio da irredutibilidade dos vencimentos, em virtude de cumprimento da decisão proferida pelo Tribunal de Contas da União. Não-ocorrência, dado o errôneo enquadramento da impetrante. Mandado de Segurança indeferido.”
***
32.	Em tempo, tenho por pertinente a dispensa dos valores indevidamente recebidos de boa-fé, nos termos do enunciado 106 da Súmula da jurisprudência predominante do TCU.
	Em face do exposto, voto por que o Tribunal adote a deliberação que ora submeto à apreciação desta Primeira Câmara.
TCU, Sala das Sessões Ministro Luciano Brandão Alves de Souza, em 29 de janeiro de 2019.
Ministro BRUNO DANTAS 
Relator